【裁判字號】    98,易,1216
【裁判日期】    990928
【裁判案由】    恐嚇取財
【裁判全文】
臺灣屏東地方法院刑事判決              98年度易字第1216號
公  訴  人  臺灣屏東地方法院檢察署檢察官
被      告  己○○
選任辯護人  郭家駿律師
被      告  戊○○
上列被告因恐嚇取財未遂案件，經檢察官提起公訴（98年度偵字
第4351號），本院判決如下：
    主  文
己○○、戊○○共同犯恐嚇取財未遂罪，各處有期徒刑捌月。
    事  實
一、戊○○規劃參選第17屆屏東縣縣議員選舉，故需籌措選舉經
    費，竟與其兄己○○共同基於意圖為自己不法所有之恐嚇取
    財犯意聯絡，於民國98年5 月17日21時許，至屏東縣屏東市
    ○○路1108之3 號「芭芭拉樂活館」，向經營者甲○○恫稱
    「選縣議員需要經費，要贊助參選經費五百萬元，如果沒有
    處理就看著辦」、「與縣議員曾義雄很熟，可以將店包起來
    」、「兄弟已經準備好了」等語，以此口語威嚇之脅迫方式
    ，索討新臺幣（下同）500 萬元、要求近期籌足再來取款，
    致甲○○心生畏懼。嗣戊○○、己○○離去後，甲○○乃報
    警處理而循線查悉上情，致戊○○、己○○取財未遂。
二、案經屏東縣政府警察局屏東分局報告臺灣屏東地方法院檢察
    署檢察官偵查起訴。
    理  由
壹、證據之證據能力
一、被告以外之人於偵查中向檢察官所為陳述，依刑事訴訟法第
    159 條之1 第2 項明文規定原則上得為證據。查證人丙○○
    於偵查中在檢察官面前之具結證述，被告2 人、辯護人均未
    具體指明該審判外陳述有何顯不可信之客觀情況，亦無事證
    足認有何違法取證情形，再證人丙○○復經本院傳訊到庭接
    受對質詰問（見本院卷第92頁），是依前開法條規定，當有
    證據能力。
二、按被告以外之人於審判中無法傳喚或傳喚不到者，其於檢察
    事務官、司法警察官或司法警察調查中所為之陳述，經證明
    具有可信之特別情況，且為證明犯罪事實之存否所必要者，
    得為證據，刑事訴訟法第159 條之3 第3 款定有明文；又該
    等陳述未經被告詰問，應屬未經合法調查之證據，尚非無證
    據能力，此項詰問權之欠缺，自得於審判中由被告行使以補
    正，而完足為經合法調查之證據，倘被告於審判中捨棄詰問
    權，或證人客觀上有不能受詰問之情形，自無不當剝奪被告
    詰問權行使可言（最高法院96年度台上字第4064號判決意旨
    參照）。查證人甲○○、乙○○在本院審理時經傳拘無著，
    有送達回證、拘提報告、囑託拘提函覆結果等件為憑（見本
    院卷第69、70、72、107-109 、132 、137 、141 、142 頁
    ），故其等於審判中客觀上不能受詰問，即無不當剝奪被告
    詰問權，衡諸證人甲○○、乙○○警詢時所為證述，距離案
    發時點較為接近，對相關事實來歷經過之記憶，應較為清楚
    ，並未及思考其他利害關係，證述較少權衡利害得失，而得
    以核實詳告，此外復查無有何違法取證之情事，應認有特別
    可信性，且所證案發經歷情節自屬證明犯罪事實所必要，從
    而該等警詢時之證述，洵具證據能力。
貳、實體方面
一、訊據被告2 人固坦認被告戊○○有意參選縣議員，且於上揭
    時間渠等共同至「芭芭拉樂活館」找甲○○，惟均矢口否認
    有何犯行，並辯稱：甲○○假借伊兄弟需要選舉經費之名義
    對「芭芭拉樂活館」員工強制募款，伊等聽聞後只是親向甲○○質問究竟，根本沒有什麼恐嚇取財情事云云。
二、經查：
（一）上揭犯罪事實，互核證人即被害人甲○○，證人即在場者
      丙○○、乙○○之證述內容可稽：
    1.證人甲○○於警詢時指訴：己○○、戊○○為了籌措選舉
      經費前來要錢，宣稱與縣議員曾義雄關係匪淺，可以找議
      員讓店不能作生意，並為證明自己能任意使喚曾義雄的人
      馬，其後乃召來丙○○、表示這是曾義雄的助理，另外又
      說兄弟都準備好了，命儘速籌錢、改天來取，最後倖因伊
      報警處理才沒有錢財損失等語（見警卷第17頁以下）。
    2.證人丙○○於偵查中結證：案發當天己○○來電要伊過去
      「芭芭拉樂活館」、但沒說什麼事情，友人賴前冀便與伊
      騎車一起前往赴會，到場後見到己○○、戊○○和甲○○
      等人，己○○竟跟甲○○說伊是曾義雄助理，當下伊很訝
      異為何己○○如此講，畢竟伊沒在曾義雄那邊任職，但伊
      擔心嗣後會受到己○○方面的壓力，故不敢否認己○○如
      此之介紹，接著己○○又叫甲○○給個交代，表示曾義雄
      都會怕他，只要要求曾義雄把店包起來曾義雄就會照做，
      而己○○的口氣有點不好，也有說兄弟都準備好了等語（
      見偵卷第12-13 頁）。
    3.證人乙○○於警詢時證稱：伊經營洗衣店，案發前係至「
      芭芭拉樂活館」回收換洗的毛巾，甲○○順便請伊在店裡
      吃東西，伊就和在場友人簡福隆一起吃東西，過了一段時
      間，即見己○○、戊○○前來找甲○○，又隔一段時間丙○○、賴前冀再到現場，而伊在場期間曾經聽見己○○、
      戊○○表示需要籌措選舉經費，要求甲○○贊助500 萬元
      ，否則甲○○自己看著辦等語（見警卷第29頁以下）。
      考諸被告2 人和證人丙○○係遠房親戚，與證人乙○○則
      毫不相識，為渠等同認在卷（見本院卷第14頁、第14頁反
      面），衡情證人丙○○、乙○○與之並無仇隙，沒有故為
      不實陳述的動機和必要，被告2 人復坦稱證人丙○○證述
      實在、沒有設詞陷害可能，亦想不出素未謀面之證人乙○○有何理由需纂情誣指（見本院卷第14頁、第14頁反面）
      ，況證人丙○○於本院審理中同證上情（見本院卷第92頁
      反面、第93頁反面、第94頁反面），俱徵證人甲○○、丙○○、乙○○前開證詞所示「被告2 人暗示動用議員關係
      、藉勢施壓甲○○出資500 萬元」之主要事實確屬可信。
（二）至證人丙○○於本院審理中曾有證稱：案發當天己○○介
      紹伊係議員助理，是因為甲○○提到與曾義雄方面有訂貨
      的問題，伊原本要幫忙詢問看看，而己○○說「要議員包
      起來就包起來」就是指訂貨這件事，即曾義雄若有訂貨糾
      紛就不用當議員了，並沒有要甲○○關店不能作生意的意
      思；另己○○說「兄弟都準備好了」係私下說給伊聽的，
      但伊不清楚用意；又己○○要甲○○給他一個交代應該是
      指甲○○假借名義欺壓店員乙事，然而：
    1.證人丙○○既稱自己根本不曾是議員助理，案發時之現職
      復為屏東市公所員工（見本院卷第92頁反面、第94頁反面
      以下），當無理由由其向曾義雄詢問有無訂貨問題，已見
      證人丙○○此部分所言是否屬實誠然有疑。況若被告己○○確有介紹證人丙○○係議員助理以談論曾義雄訂貨乙事
      ，衡情證人丙○○應向被告己○○澄清、瞭解為何被告己○○會認為其可以幫忙處理此事，但證人丙○○竟捨此不
      為，反稱不敢忤逆被告己○○、會擔心害怕所以不敢否認
      曾義雄助理身分，也沒有對在場者說明自己僅係屏東市公
      所員工（見本院卷第92頁反面、第94頁反面以下），亟不
      合理；復觀證人丙○○既稱被告己○○的確提到「曾義雄
      會怕他，要議員包起來就包起來」，卻認為此語乃指「如
      果曾義雄方面訂貨出問題，議員就不用當了」（見本院卷
      第93頁），明顯刻意曲解，益見證人丙○○迴避案發當天
      被告己○○向甲○○表示其係議員助理之用意。
    2.又證人丙○○對被告己○○於案發時說過「兄弟已經準備
      好了」，先表示：不清楚為何己○○私底下對伊這樣說，
      復改稱：己○○是說給甲○○聽，再補稱：這句話應該是
      要找親朋好友的兄弟，後又稱：不記得找兄弟要做什麼（
      見本院卷第93頁反面以下），同見不知所云、無法自圓說
      詞，其試圖解釋指證內容、刻意迴護被告方面之情至為昭
      然；另對被告己○○於案發時講過「要甲○○給個交代」
      ，證人丙○○先稱：己○○要競選經費才出此語，後卻改
      稱：應該是指甲○○假借名義欺壓店員的事（見本院卷第
      93頁反面），一樣出現前後矛盾，無疑係費心於袒護被告
      方面而編造說詞，終至證述內容一再反覆。
    3.綜上，證人丙○○前開審判中部分陳述迭有反覆、偏袒被
      告2 人傾向，顯係因證人丙○○於偵查時未如審判中有同
      庭作證之壓力、易受被告方面干擾，此觀偵查時尚無含糊
      迴護之態度可認，從而自難以證人丙○○前開審判中之陳
      述，遽認其偵查時證述之犯罪事實不可採信，亦無從作為
      何等有利於被告2 人之認定。
（三）又證人即在場者簡福隆、賴前冀雖然證稱：沒有聽見己○○、戊○○向甲○○要求500 萬元等語（見警卷第36頁、
      偵卷第14頁），惟證人簡福隆已言：當天係因乙○○所邀
      而與之同桌吃飯、和乙○○聊天，期間有看到己○○、戊○○、丙○○、賴前冀等人陸續到來等語（見警卷第34頁
      ），證人賴前冀亦謂：當天只是和丙○○一起前去「芭芭
      拉樂活館」，經互相介紹才認識在場之人等語（見偵卷第
      13-14 頁），顯然證人或因專心於與友人聊天，或因場面
      陌生而疏未注意，並非「確認被告2 人不曾向甲○○索求
      500 萬元」，故其等前開所證，尚無從作為有利於被告2
      人之認定，一併敘明。
（四）綜上，自堪認證人甲○○、丙○○、乙○○關於犯罪事實
      之證述可採，足為被告2 人遂行恐嚇取財之認定。
三、至被告2 人辯稱：聽說甲○○假借伊兄弟名義向員工強制募
    款，果有此情事態嚴重，為確認傳言真偽，案發前伊等還找
    過甲○○員工丁○○與甲○○當面對質，但後來演變成丁○○和甲○○發生衝突、同日前往警局報案處理，所以伊兄弟
    的事情不了了之，因此伊等才會於案發當天再去問甲○○，
    然後就離開，根本沒有何等恐嚇取財；至對談期間，己○○
    係聽甲○○說縣議員曾義雄的助理找他麻煩、彼此有過訂貨
    問題，但己○○心想曾義雄為了自己的政治生涯，不可能放
    任助理在外面惹事而不處理，因此才會跟甲○○說「可以讓
    議員包起來」，乃指「如果曾義雄的助理在外面惹事，曾義
    雄也不用選議員了」來表示事情應該不是像甲○○所抱怨般
    ，並沒有什麼特別的暗示；又因丙○○曾任曾義雄助理，己○○才想到或許丙○○知道甲○○所稱的訂貨問題，故將之
    叫來看能否瞭解該糾紛經過究竟為何，並非刻意找來丙○○
    暗示得隨時使喚曾義雄的人馬、或對甲○○有何施壓云云（
    見本院卷第13頁以下、第28頁以下、第31頁以下），惟查：
（一）關於案發前是否曾因聽聞甲○○假借名義募款、進而與丁○○前往理論乙節，本院依職權向屏東縣政府警察局屏東
      分局崇蘭派出所查詢結果，甲○○僅於98年5 月15日在「
      芭芭拉樂活館」，因勞資糾紛問題涉有對該館員工丁○○
      公然侮辱、恐嚇危安等罪嫌，然至98年5 月21日丁○○始
      報案處理、接受警詢，並將被告己○○列為證人進行調查
      ，此有99年5 月13日該所職務報告暨相關警卷資料在卷供
      參（見本院卷第48頁以下、第74頁以下），觀諸該案之偵
      查報告、刑事案件陳報單、警詢筆錄，俱見該起衝突緣於
      甲○○與其員工之勞資糾紛，毫無何人提到衝突出於甲○○假借募款強迫員工出資，況本件恐嚇取財案件之發生時
      點乃98年5 月17日，而甲○○和丁○○之勞資糾紛係於98
      年5 月15日、嗣後報案製作筆錄係於98年5 月21日，核與
      被告2 人辯稱情節之時序完全不符，已見其等所言之不實
      。
（二）關於被告2 人和甲○○之理論經過，被告己○○陳稱：為
      了假借名義募款乙事去找了甲○○2 次，第1 次甲○○否
      認此事、沒有得到任何結論，第2 次要約甲○○另行理論
      ，但仍沒約成、伊兄弟也就逕行離去，而前後2 次伊皆未
      想過到底要甲○○如何處理才算交代清楚云云（見本院卷
      第13頁反面），被告戊○○則供稱：第1 次去找甲○○理
      論時，甲○○承認有假借名義募款乙事，所以伊兄弟才會
      先行離開、等甲○○有空的時候再約出來談，不過離去時
      沒約定期限，而後因一直等不到甲○○的聯絡，伊等才會
      再去找甲○○，惟同樣約不攏另外理論之時地，便索性暫
      時不談、以後再說，至於去找甲○○前，伊和哥哥己○○
      都有設想好，希望甲○○向全體員工澄清假借名義乙事，
      這樣才算給了交代云云（見本院卷第14頁）。可見被告2
      人對於共同經歷、並自稱遭人假借名義亟需慎重處理之事
      ，卻出現「甲○○有無坦然認錯」、「有無事先預想希望
      甲○○如何處理此事」等明顯歧異之陳述，顯不合理，又
      其等一方面希望甲○○積極處理，一方面卻消極地兩度無
      功而返、即便沒有得到甲○○具體回應亦輕易離去，誠難
      想像，俱徵被告2 人所辯情節之有疑。
（三）關於召來丙○○的緣由，被告己○○先稱「想確認甲○○
      是否與曾義雄方面前有訂貨問題」，後稱「找甲○○談判
      期間有人敬酒，所以叫丙○○來擋酒」（見本院卷第13頁
      反面、第31頁），明顯矛盾，復究被告己○○既已坦認該
      時自己向甲○○陳稱「可以讓議員包起來」，卻試圖反於
      語意解釋成「曾義雄議員不用選了」（見本院卷第34頁、
      第28頁反面、第29頁），極為牽強，俱見被告己○○迴避
      召來丙○○的目的，而一再出現無法自圓其說之情。
（四）綜上，被告2 人所為辯解因有上揭前後矛盾或不合情理，
      而現迴避閃爍及畏罪卸責之情，自無可採為對其等有利之
      認定。
四、另證人丁○○雖於本院審理中證稱：98年5 月15日向甲○○
    討薪水時，甲○○說己○○、戊○○跟他要競選經費，所以
    現在沒錢發薪，於是伊向己○○求證此事，惟己○○否認該
    情，故楊氏兄弟、伊先後前往「芭芭拉樂活館」找甲○○問
    清楚，甲○○竟又稱沒有遭索討競選經費乙事，還叫楊氏兄
    弟不要理會伊，更出口罵伊，伊不服氣，當天就去崇蘭派出
    所提出公然侮辱等告訴併製作警詢筆錄，且請一起去派出所
    的己○○出面作證，迨於98年5 月21日再去派出所製作另一
    次警詢筆錄云云（見本院卷第124 頁以下）。然而：
（一）崇蘭派出所僅於98年5 月21日受理「芭芭拉樂活館」勞資
      糾紛之公然侮辱等案件、於同日製作該案唯一一次警詢筆
      錄，此外別無其餘相關人等之報案記錄，業如前述，已見
      證人丁○○所證情節與事實有間，更有附和被告2 人辯解
      內容之情。
（二）復究該案警卷資料中絲毫未曾提及被告2 人、甲○○關於
      假借名義募款之事，同如前述，而證人丁○○對此之解釋
      ，忽稱「我沒提到楊氏兄弟和甲○○之糾葛，是因當時只
      想要告甲○○口出惡言，故未想到其他事情」，忽又改稱
      「我有想到要說楊氏兄弟和甲○○之糾葛，但警方只要求
      說明公然侮辱等部分即可，所以我才沒在筆錄中多說」（
      見本院卷第126 頁），明顯前後矛盾，益見證人丁○○所
      證情節難以憑採。
（三）證人丁○○雖稱「甲○○於98年5 月15日當場否認曾說過
      楊氏兄弟向其索討競選經費乙事」（見本院卷第124 頁反
      面），但本件訴追犯罪事實乃案發於98年5 月17日，證人
      丁○○且稱：伊不知道98年5 月17日楊氏兄弟還有再去找
      甲○○，也不知道當天「芭芭拉樂活館」有無發生何事等
      語（見本院卷第125 頁反面），是無論甲○○於案發前之
      98年5 月15日曾出何言、有無自我否定遭到索財，證人丁○○此部分證詞顯然無法彈劾甲○○指訴內容之可信性，
      進而推論究竟被告2 人於本件案發時之98年5 月17日有無
      恐嚇取財犯行，附此敘明。
（四）綜上，堪認證人丁○○前揭證述，猶不足採為何等對被告
      2 人有利之認定。
五、綜合上述，本件被告2 人恐嚇取財但未遂之犯罪事實，互核
    證人甲○○、丙○○、乙○○之證述足徵，至被告2 人之辯
    解顯有迴避閃爍及畏罪卸責之情，無可採信，其餘人證又不
    足為有利於其等之認定，從而本件罪證明確，被告2 人犯行
    堪予認定，應依法論科。
六、核被告2 人所為，均係犯刑法第346 條第3 項、第1 項之恐
    嚇取財未遂罪。其等有犯意聯絡和行為分擔，皆為共同正犯
    。被告2 人已著手於脅迫手段，但未達索得錢財之結果，為
    未遂犯，較諸犯罪既遂之侵害法益相異程度，均依刑法第25
    條第2 項減輕刑度。爰審酌被告2 人為求私利，詎以恐嚇方
    式募集競選經費，而不思以正當手段求得財源，犯罪動機自
    屬可議；又被告戊○○打算從事政治活動，卻悖於從政服務
    社會大眾之應然本旨、目無法紀欺壓他人索求錢財，另被告
    己○○身為兄長，非僅不知規範手足，反倒與之交相為惡，
    俱徵犯行態樣惡劣；再被告2 人意圖恐嚇被害人500 萬元，
    加害法益甚高，縱未如願取得索求錢財，然已造成被害人心
    靈上莫大驚恐，犯罪結果影響匪淺；復究案發迄今其等未就
    所為表示愧對之意，非但沒提出任何損害賠償，亦不曾向被
    害人致歉、求得諒宥，堪認毫無悔意，犯後態度不佳；兼衡
    被告戊○○前有妨害家庭、家暴傷害等前科，於98年2 月2
    日經臺灣高雄地方法院以97年度審簡字第4677號判處有期徒
    刑3 月與拘役50日、緩刑3 年確定，竟在緩刑期間再度犯案
    ，至被告己○○則無犯罪判刑前科之不同素行，有前案紀錄
    表、刑案資料查註紀錄表等件供參，以及被告己○○自承於
    案發過程中，俱由其向甲○○出言並召來丙○○到場（見偵
    卷第6-7 頁），所居犯行主導地位之不同犯罪參與程度，暨
    公訴人當庭論告時對被告2 人皆建請求處有期徒刑8 月等一
    切情狀，各量處如主文所示之刑，以資懲儆。
據上論斷，應依刑事訴訟法第299 條第1 項前段，刑法第28條、
第346 條第3 項、第1 項、第25條第2 項，刑法施行法第1 條之
1 第1 項、第2 項前段，判決如主文。
本案經檢察官許英輝到庭執行職務
中    華    民    國    99    年     9    月    28    日
                  刑事第四庭  審判長法  官  莊鎮遠
                                    法  官  李謀榮
                                    法  官  江振源
以上正本證明與原本無異
如不服本判決，應於判決送達後10日內向本院提出上訴書狀（應
附繕本），其未敘述上訴理由者，應於上訴期間屆滿後20日內補
提理由書狀於本院，上訴於臺灣高等法院高雄分院。
中    華    民    國    99    年     9    月    29    日
                                    書記官  潘豐益
附錄本判決論罪科刑法條：
刑法第346條
意圖為自己或第三人不法之所有，以恐嚇使人將本人或第三人之
物交付者，處六月以上五年以下有期徒刑，得併科一千元以下罰
金。
以前項方法得財產上不法之利益，或使第三人得之者，亦同。
前二項之未遂犯罰之。

司法院資訊處製作；財團法人民間司法改革基金會備份。
